臺灣雲林地方法院民事裁定　　　　　　　99年度事聲字第57號
異　議　人
即　債務人　莊瓊如
　　　　　　莊學毅
共同代理人　李永裕　律師
相　對　人
即　債權人　金寶源實業有限公司
法定代理人　邱永桐
代　理　人　簡維弘　律師
上列當事人間假扣押執行事件，異議人對於民國99年10月4 日本
院民事執行處司法事務官所為95年度執全字第306 號處分聲明異
議，本院裁定如下：
    主  文
異議駁回。
    理  由
一、本件異議意旨略以：
  (一)本件相對人之債權額僅新台幣（下同）3,810 萬元，卻聲請
    假扣押查封渠等所有如附表一、二、三所示之財產。而渠等
    遭查封之如附表一所示不動產雖有設定最高限額抵押權予銀
    行，然依銀行辦理抵押權設定授信實務，均會就擔保物進行
    相關之時價、折舊率及流動性等因素鑑定評估，並以該評估
    結果決定放款金額，況且，歷年景氣變遷，不動產價格已顯
    著增加，不應僅以土地公告現值、房屋課稅現值為唯一評估
    不動產價值之標準，而應加計漲幅25％始符合當今市價，是
    以如附表一所示查封之不動產價值計為33,406,500元。另遭
    扣押之存款（即附表二）金額亦高達11,862,448元；又遭扣
    押股票部分（即附表三編號1 ）以臺灣證券交易所於99年10
    月1 日至12日公布平均收盤價計算，股票價值應有896,783
    元，再者，渠等對第三人王冠傑之債權已經支付轉給法院提
    存所10萬元（即附表三編號2 ）。是以，上列各項財產價值
    合計已達46,265,731元，顯係超額查封。
  (二)其次假扣押查封債務人財產之範圍，僅得至滿足債權為止，
    非以將來拍定價格為斷，而容任債權人恣意超額查封。故本
    件已執行扣押價值達46,265,731元，已如前述，顯逾相對人
    所欲保全之債權額3,810 萬元甚鉅，已足資保障相對人之權
    益，且本件請求撤銷之存款扣押係為解決一家大小之生活困
    境，而非逃避債務。爰聲請撤銷如附表二編號1 －3 、6 、
    7 所示之存款查封程序云云。
二、相對人則辯以：
  (一)按債務人之財產，為債權人債權之總擔保，應執行債務人之
    之何筆財產，債務人本無選擇權。至辦理強制執行事件應行
    注意事項55雖規定：「供拍賣之數宗不動產，其中一宗或數
    宗之賣得價金，已足清償強制執行之債權額及債務人應負擔
    之費用時，於拍定前，債務人得指定其應拍定不動產之部分
    」，然上開規定，僅在避免債權人任意超額查封債務人之財
    產，致損害債務人之權益，並不排除債權人撤回其中一宗或
    數宗不動產之執行；是經查封之債務人財產，如有超額情事
    ，非謂即得由債務人予以選擇，而不許債權人撤回其中一宗
    或數宗不動產之執行。本件異議人所請求撤銷查封存款，核
    屬變現性最高之流動資產，其價值之衡量又最明確而不易波
    動，異議人聲請撤銷該部分之查封，形同異議人自行選取應
    受強制執行之標的，與旨揭規定已有未合。
  (二)其次，查封動產，以其價格足以清償強制執行之債權額及債
    務人應負擔之費用者為限，強制執行法第50條固定有明文。
    然查封標的物之價值是否足供清償債權額，係以將來拍賣可
    得之價值做估計，而非以過去、現時（異議時）之市價為基
    準。至是否有超額查封，土地公告現值雖非審酌唯一標準，
    但仍不失為重要之參考標準，且應視「將來拍賣程序所得之
    價金」經扣除執行費用、稅捐負擔後之餘額若干，才得以論
    定究否有超額執行之情。況債務人遭查封之財產，將來能否
    拍定亦未可知，遑論其他有優先債權人再聲明參與分配，是
    則本件異議人以過去銀行授信紀錄作為本案查封之不動產價
    值衡量基準，姑不論其所述資訊是否可靠，該方法實無法證
    明將來拍賣時亦可取得相同之價值。
  (三)再者，市場價值本有增減之必然情形，本件異議人被伊查封
    之財產，現在市價縱有增漲，並非即可斷定將來拍賣時價值
    必定增加，將來貶值亦有可能，若以市價增漲即要求除封，
    若市價貶損時是否可再行查封？由此可知純以現時市場價值
    判斷是否超額查封，洵屬不合理。
  (四)另本件執行事件之本案訴訟業經第一審判決，認定異議人共
    同侵占伊82,296,170元，伊僅就3,810 萬元債權額行使假扣
    押，參照司法院發布之各級法院辦案期限實施要點第2 條規
    定，預定審理期間為4 年4 月，該期間之法定利息計為762
    萬元，是本件衡量有無超額查封情事亦應加計此部分之金額
    。又依稅捐稽徵法第6 條規定，土地增值稅、地價稅、房屋
    稅之徵收，優先於一切債權及抵押權，本件查封之不動產，
    距前次產權變動迄今均逾十餘年，可預見將來拍賣產生之增
    值稅數額甚鉅，因之將來須由異議人負擔之土地增值稅，亦
    應於查封之財產價值中扣除。末異議人因侵占伊公司財物乙
    案，經鈞院刑事判決認定侵占之金額高達296,920,095 元，
    惟伊聲請查封時之財產，尚不足3,000 萬元，足見異議人隱
    匿資產之迅速，現又圖謀將遭查封之現金存款取回，完全無
    視侵占之責，是異議人之異議顯無可採。
三、本院司法事務官駁回異議人之聲請，其意旨略以：本件保全
    程序所查封之如附表一所示不動產（除雲林縣莿桐鄉5134、
    5140地號土地外）其上設定有最高限額抵押權予銀行，擔保
    債權額共3,340 萬元，又金融機構授信放款考量因素，本依
    各金融行庫處理業務而異個案決定，尚難據此推論抵押權設
    定額即等同當時不動產市價。再者，執行法院查封債務人財
    產，有無超額查封問題，執行法院應立於債務人聲明有此事
    項時再為客觀判斷，本件不動產價格固非僅應以土地公告現
    值、房屋課稅現值為唯一標準，但上開現值仍不失為重要之
    參考標準，據此，如附表編號一所示不動產，依土地、建物
    登記謄本及稅務電子閘門財產清單調件明細表所載現值計算
    ，上揭不動產價值約為12,490,080元（尚未扣除土地增值稅
    等稅費），加計如附表二、三所示之存款、股票及第三人債
    權計為12,766,363元，可得本件假扣押總金額為25,256,443
    元，仍不足本件保全債權額3,810 萬元及執行費304,800 元
    ，並無超額查封之情事，異議人之聲明顯無理由。
四、按司法事務官處理事件所為之處分，與法院所為者有同一之
    效力；當事人對於司法事務官處理事件所為之終局處分，得
    於處分送達後十日之不變期間內，以書狀向司法事務官提出
    異議；司法事務官認前項異議有理由時，應另為適當之處分
    ；認異議為無理由者，應送請法院裁定之；法院認第一項之
    異議為有理由時，應為適當之裁定；認異議為無理由者，應
    以裁定駁回之；民事訴訟法第240 之3 條及第240 之4 條定
    有明文，前開規定，並為強制執行法第30條之1 所準用。次
    按當事人或利害關係人，對於執行法院強制執行之命令，或
    對於執行法官、書記官、執達員實施強制執行之方法，強制
    執行時應遵守之程序，或其他侵害利益之情事，得於強制執
    行程序終結前，為聲請或聲明異議，強制執行法第12條第1
    項前段定有明文。又按查封動產、不動產，以其價格足清償
    強制執行之債權額及債務人應負擔之費用者為限，同法第50
    條、第113 條分別定有明文。上開規定，於假扣押之執行亦
    準用之（同法第136 條）。蓋強制執行之查封，係以保障債
    權人之債權為目的，不應超過該限度限制債務人處分其財產
    ，如有違背，就超額部分即非適法，債務人非不得聲明異議
    。假扣押債務人如認為執行法院超額查封而聲明異議時，應
    證明債權人查封之財產已超越足以保全其請求之程度。其異
    議有無理由，非以查封時，而係以異議裁判時衡量是否超額
    ，且應以客觀上極為明顯者為標準（最高法院94年度台抗字
    第550 號裁判意旨參照）。經查：
  (一)本件異議人主張：相對人持本院95年度裁全字第601 號民事
    裁定，向本院民事執行處聲請假扣押渠等所有如附表所示財
    產在卷乙節，為相對人所不爭執，並經本院依職權調閱本院
    95年度執全字第306 號假扣押強制執行卷宗核閱屬實。
  (二)本件異議人又主張：相對人提出假扣押聲請之債權額僅3,81
    0 萬元，而渠等遭相對人聲請查封如附表所示財產其價值總
    計卻高達46,265,731元，顯係超額查封云云，則為相對人所
    否認，並以前揭情節為辯。姑不論異議人主張渠等為相對人
    所聲請查封如附表所示財產其價值總計46,265,731元是否為
    真，縱或屬實，惟因相對人主張：其所聲請假扣押之債權額
    高達3,810 萬元，參照司法院發布之各級法院辦案期限實施
    要點第2 條規定，預定審理期間為4 年4 月，該期間之法定
    遲延利息計為762 萬元，兩者合計金額即高達4,572 萬元乙
    節，並為異議人所不爭執，若再加計本件所查封之附表一不
    動產，將來拍賣產生之增值稅額，則相對人所聲請查封之異
    議人財產，在客觀上並無極為明顯超額情事至灼。職是，本
    院民事執行處司法事務官於99年10月4 日裁定駁回異議人之
    異議，依前揭規定及最高法院裁判意旨並無不合，異議意旨
    猶指摘原處分不當，求予廢棄，為無理由，應予駁回。
五、據上論結：本件異議為無理由，依強制執行法第30條之1 、
    民事訴訟法第240 條之4 第3 項後段，裁定如主文。
中    華    民    國   100    年    1     月    5     日
                  民事第一庭    法  官  蔣得忠
以上正本係照原本作成。
如對本裁定抗告須於裁定送達後10日內向本院提出抗告狀，並應
繳納抗告費新台幣1,000 元。
中    華    民    國   100    年    1     月    5     日
                                書記官  楊淳詒
附表一：
┌──┬────────────┬───┬───────┬───────┬──┐
│編號│  執行標的（不動產）    │所有人│抵押權人、    │土地公告現值、│備註│
│    │                        │      │設定抵押權額  │房屋課稅現值  │    │
├──┼────────────┼───┼───────┼───────┼──┤
│    │雲林縣虎新段251 地號土地│莊學毅│合作金庫銀行，│土地526 萬6740│    │
│ １ │、同段278 建號建物（權利│      │抵押權2640萬元│元            │    │
│    │範圍均1/2 ）            │      │              │房屋76萬1250元│    │
├──┼────────────┼───┼───────┼───────┼──┤
│    │雲林縣虎尾鎮○○段68（權│莊學毅│台中商業銀行，│土地共166 萬71│    │
│ ２ │利範圍1/2 ）、69（權利範│      │抵押權850 萬元│90元          │    │
│    │圍全部）地號土地、同段12│      │              │房屋84萬1100元│    │
│    │8 （權利範圍全部）建號建│      │              │              │    │
│    │物                      │      │              │              │    │
├──┼────────────┼───┼───────┼───────┼──┤
│    │雲林縣虎尾鎮○○段1849－│莊瓊如│臺灣中小企銀，│土地共計31萬36│    │
│ ３ │4 、1855－9 地號土地、同│      │抵押權300 萬元│00元          │    │
│    │段214 建號建物（權利範圍│      │              │房屋24萬3100元│    │
│    │均全部）                │      │              │              │    │
│    │                        │      │              │              │    │
├──┼────────────┼───┼───────┼───────┼──┤
│    │雲林縣斗南鎮○○段501 －│莊學毅│台中商業銀行，│土地144 萬元  │    │
│ ４ │2 地號土地、同段512 建號│      │抵押權400 萬元│房屋39萬9000元│    │
│    │建物（權利範圍全部）    │      │              │              │    │
├──┼────────────┼───┼───────┼───────┼──┤
│    │雲林縣莿桐鄉○○○段5141│莊學毅│合作金庫銀行，│155萬1600元   │    │
│ ５ │－1 地號土地（權利範圍全│      │抵押權470萬   │              │    │
│    │部）                    │      │              │              │    │
├──┼────────────┼───┼───────┼───────┼──┤
│    │雲林縣莿桐鄉○○○段5134│莊學毅│              │共計6,500元   │    │
│ ６ │、5140地號土地（權利範圍│      │              │              │    │
│    │均1/4）                 │      │              │              │    │
└──┴────────────┴───┴───────┴───────┴──┘
附表二：
┌──┬──────────────┬───┬──────────┬────┐
│編號│    扣押標的（存款）        │債務人│扣押金額（新台幣）  │  備註  │
├──┼──────────────┼───┼──────────┼────┤
│ １ │臺灣中小企業銀行虎尾分行    │莊學毅│1,014,425元         │        │
├──┼──────────────┼───┼──────────┼────┤
│ ２ │彰化商業銀行虎尾分行        │仝  上│  865,891元         │        │
├──┼──────────────┼───┼──────────┼────┤
│ ３ │合作金庫銀行虎尾分行        │仝  上│4,700,879元         │        │
├──┼──────────────┼───┼──────────┼────┤
│ ４ │華南商業銀行虎尾分行        │仝  上│2,262,204元         │        │
├──┼──────────────┼───┼──────────┼────┤
│ ５ │第一商業銀行虎尾分行        │仝  上│  821,634元         │        │
├──┼──────────────┼───┼──────────┼────┤
│ ６ │臺灣中小企業銀行虎尾分行    │莊瓊如│  609,925元         │        │
├──┼──────────────┼───┼──────────┼────┤
│ ７ │彰化商業銀行虎尾分行        │仝  上│    1,002元         │        │
├──┼──────────────┼───┼──────────┼────┤
│ ８ │合作金庫銀行虎尾分行        │仝  上│1,580,760元         │        │
├──┼──────────────┼───┼──────────┼────┤
│ ９ │華南商業銀行虎尾分行        │仝  上│    5,728元         │        │
└──┴──────────────┴───┴──────────┴────┘
附表三：
┌──┬──────────────┬───┬──────────┬────┐
│編號│  扣押標的                  │債務人│    扣押數額        │  備註  │
├──┼──────────────┼───┼──────────┼────┤
│    │                            │      │亞泥246 股、中化94股│以臺灣證│
│    │                            │莊學毅│、藍天電腦1249股、矽│券交易所│
│    │                            │      │統科技122 股、第一金│99年10月│
│    │                            │      │37股                │1 日至99│
│ １ │    股票                    ├───┼──────────┤年10月12│
│    │                            │      │毛寶3694股、南港1188│日公布平│
│    │                            │      │股、華泰2 萬股、大同│均收盤價│
│    │                            │莊瓊如│1428股、英誌1100股、│計算共計│
│    │                            │      │彰銀1 萬2011股、農林│89萬6783│
│    │                            │      │5451股、寶成4428股  │元      │
├──┼──────────────┼───┼──────────┼────┤
│ ２ │對第三人王冠傑之債權        │莊學毅│101,438元           │扣押提存│
└──┴──────────────┴───┴──────────┴────┘